臺灣臺中地方法院刑事判決
111年度金簡上字第71號
上  訴  人  
即  被  告  張家鳴



上列上訴人即被告因洗錢防制法等案件，不服本院中華民國111
年6月13日111年度金簡字第116號第一審簡易判決（起訴案號：
臺灣臺中地方檢察署(111年度偵字第5194號），提起上訴，本院
管轄之第二審合議庭，判決如下：
    主    文
原判決撤銷。
張家鳴幫助犯洗錢防制法第十四條第一項之洗錢罪，處有期徒刑
貳月，併科罰金新臺幣伍仟元，罰金如易服勞役，以新臺幣壹仟
元折算壹日。緩刑貳年。
    犯罪事實
一、張家鳴明知金融機構帳戶為個人理財之重要工具，如提供予
    不相識之人使用，極易遭人利用作為有關財產犯罪之工具，
    可能使不詳之犯罪集團藉以掩飾或隱匿犯罪所得來源、去向
    ，以逃避刑事追訴之用，竟仍不違背其本意，而基於幫助詐
    欺及幫助洗錢之不確定故意，於民國110年9月3日12時許，
    在臺中市北區一中街與精武路口之某娃娃機店內，將其申請
    之中國信託商業銀行帳號000000000000號（下稱本案中國信
    託銀行帳戶）及王道銀行帳號00000000000000號帳戶之提款
    卡（含密碼）提供予姓名年籍均不詳之人使用，嗣該不詳之
    人及與其具有詐欺取財、洗錢犯意聯絡之人，共同意圖為自
    己不法之所有，分別為下列犯行：㈠於110年6月30日，以通
    訊軟體LINE向林慧如佯稱：依照指示完成任務前往匯款，可
    獲得所匯款金額及匯款金額8%報酬，致林慧如陷於錯誤，而
    於110年9月4日13時19分許、13時28分許、13時49分許、14
    時17分許、14時56分許、15時26分許，匯款新臺幣（下同）
    2600元、2600元、9800元、1萬6716元、1萬6716元、1萬836
    0元至本案中國信託銀行帳戶。㈡於110年9月4日，以通訊軟
    體LINE向楊雅蘭佯稱：依照指示完成任務前往匯款，可賺取
    傭金，致楊雅蘭陷於錯誤，而於110年9月4日17時52分許、1
    8時36分許、18時49分許、19時2分許、21時11分許、110年9
    月5日10時1分許、10時59分許，匯款2190元、499元、1190
    元、2600元、2600元、9800元、1萬1800元至本案中國信託
    銀行帳戶。俟林慧如、楊雅蘭發覺受騙報警處理，始查知上
    情。
二、案經林慧如、楊雅蘭訴由臺中市政府警察局霧峰分局報告臺
    灣臺中地方檢察署檢察官提起公訴。
    理    由
壹、程序方面
    本判決下述所引用被告張家鳴以外之人於審判外之陳述，檢
    察官、被告於本院審理時對於該證據能力均不爭執，且迄於
    言詞辯論終結前亦未聲明異議，本院審酌上開證據資料作成
    時之情況，尚無違法不當及證明力明顯過低之瑕疵，而認為
    以之作為證據應屬適當，依刑事訴訟法第159條之5規定，均
    有證據能力。另以下所引用之非供述證據，無傳聞法則之適
    用，業據本院依法踐行調查證據程序，檢察官、被告均不爭
    執各該證據之證據能力，且查無依法應排除其證據能力之情
    形，以之資為認定事實之基礎自屬合適，應認有證據能力。
貳、實體方面
一、上開犯罪事實，業據被告坦承不諱，核與告訴人即證人林慧
    如、楊雅蘭於警詢證述情節大致相符（見偵卷第45至47頁、
    第97至98頁），並有張家鳴提供暱稱之「安信陳經理」之照
    片、本案中國信託銀行帳戶存摺封面照片、張家鳴申辦之王
    道銀行帳號00000000000000號帳戶存款總覽、金融機構聯防
    機制通報單、內政部警政署反詐騙諮詢專線紀錄表、林慧如
    提供之詐欺集團傳送之假冒蝦皮購物詐欺簡訊、林慧如與詐
    欺集團間以通訊軟體對話紀錄翻拍照片、林慧如與蝦皮客服
    求證對話紀錄翻拍照片、林慧如提供之網路轉帳紀錄、新北
    市政府警察局海山分局文聖派出所受理詐騙帳戶通報警示簡
    便格式表、受理各類案件紀錄表、受（處）理案件證明單、
    臺南市政府警察局永康分局永康派出所受理詐騙帳戶通報警
    示簡便格式表、受理各類案件紀錄表、受（處）理案件證明
    單、楊雅蘭提出之轉帳紀錄、楊雅蘭提出之暱稱「Lazada派
    單客服053號」、「蝦皮派單客服016號」通訊軟體LINE聯絡
    人資訊翻拍照片、中國信託商業銀行股份有限公司110年11
    月18日中信銀字第110224839308950號函附本案中國信託銀
    行帳戶帳戶交易紀錄、張家鳴申辦之王道銀行帳號00000000
    000000號帳戶開戶資料及交易明細等件在卷可參（見偵5194
    卷第31至35頁、第49至第95頁、第99至113頁、第117至134
    頁），足徵被告之任意性自白與事實相符。本案事證明確，
    被告犯行洵堪認定，應依法論科。
二、論罪科刑及撤銷改判之理由：
（一）按刑法第13條所稱之故意本有直接故意（確定故意）與間
      接故意（不確定故意）之別，條文中「行為人對於構成犯
      罪之事實，明知並有意使其發生者」為直接故意，至於「
      行為人對於構成犯罪之事實，預見其發生而其發生並不違
      背其本意者」則屬間接故意；又間接故意與有認識的過失
      之區別，在於二者對構成犯罪之事實雖均預見其能發生，
      但前者對其發生並不違背其本意，後者則確信其不發生。
      而一般於金融機構或郵局開設存款帳戶暨請領存摺及金融
      卡，係針對個人身份之社會信用而予以資金流通之經濟活
      動，具有強烈之屬人性格，且金融帳戶為個人理財之工具
      ，申請開設並無任何特殊之限制，一般民眾皆得以存入最
      低開戶金額之方式在不同金融機構申請數個存款帳戶使用
      ，苟有使用金融存款帳戶之正當用途，自以使用自己申請
      之帳戶，最為便利安全，始可避免帳戶名義人反悔或心存
      歹念，將帳戶內之款項領走一空，反致使用帳戶人蒙受損
      失，苟非為犯罪等不法目的或為掩飾自己真實身份，並藉
      以逃避查緝，依常情並無捨棄自己申設帳戶而迂迴以金錢
      或其他方法向無相當信賴關係之陌生人取得帳戶使用之理
      ；是依一般人通常之知識、經驗，均應知任意將自己帳戶
      交付予無信賴關係之他人使用，易致他人藉該帳戶取得不
      法犯罪所得，且欲以之隱匿帳戶內資金之實際取得人之身
      份；而被告既為智識正常之成年人，其對上情自難諉為不
      知。再者，近年來詐欺取財之犯罪類型層出不窮，該等犯
      罪為避免執法人員之追究處罰，經常誘使一般民眾提供金
      融帳戶資料，再以此帳戶作為對外詐欺取財或其他各種財
      產犯罪之不法用途使用，業經電視新聞及報章雜誌等大眾
      傳播媒體多所報導，政府亦極力宣導，期使民眾注意防範
      ，則一般人本於生活經驗及認識，在客觀上當可預見他人
      要求提供金融帳戶之金融卡等資料供其使用之行徑，往往
      與該帳戶進行詐欺取財或其他財產犯罪有密切關連，是被
      告應能預見所提供之金融帳戶資料恐遭作為詐取財物工具
      ，可能幫助他人實施詐欺取財、洗錢犯罪，而容任犯罪行
      為繼續實現，被告應具有幫助他人詐欺取財、一般洗錢犯
      罪之不確定故意，灼然甚明。
（二）刑法上之幫助犯，係對於犯罪與正犯有共同之認識，而以
      幫助之意思，對於正犯資以助力，而未參與實施犯罪之行
      為者而言（最高法院75年度台上字第1509號、88年度台上
      字第1270號判決意旨參照）；是以如未參與實施犯罪構成
      要件之行為，且係出於幫助之意思提供助力，即屬幫助犯
      ，而非共同正犯。復按行為人提供金融帳戶提款卡及密碼
      供他人使用，嗣後被害人雖匯入款項，然此時之金流仍屬
      透明易查，在形式上無從合法化其所得來源，未造成金流
      斷點，尚不能達到掩飾或隱匿特定犯罪所得之來源、去向
      及所在之作用，須待款項遭提領後，始產生掩飾、隱匿之
      結果。故而，行為人提供金融帳戶提款卡及密碼，若無參
      與後續之提款行為，即非洗錢防制法第2條第2款所指洗錢
      行為，無從成立一般洗錢罪之直接正犯；又金融帳戶乃個
      人理財工具，依我國現狀，申設金融帳戶並無任何特殊限
      制，且可於不同之金融機構申請多數帳戶使用，是依一般
      人之社會通念，若見他人不以自己名義申請帳戶，反而收
      購或借用別人之金融帳戶以供使用，並要求提供提款卡及
      告知密碼，則提供金融帳戶者主觀上如認識該帳戶可能作
      為對方收受、提領特定犯罪所得使用，對方提領後會產生
      遮斷金流以逃避國家追訴、處罰之效果，仍基於幫助之犯
      意，而提供該帳戶之提款卡及密碼，以利洗錢實行，仍可
      成立一般洗錢罪之幫助犯（最高法院108年台上字第3101
      號判決參照）。經查，被告雖將犯罪事實欄所載之金融卡
      及密碼提供予他人，並遭用作為詐欺取財之工具，使不詳
      詐欺正犯得以此隱匿詐欺取財罪所得之來源、去向，然被
      告單純提供金融帳戶資料之行為，並不等同於向告訴人林
      慧如、楊雅蘭施以詐術之行為，且亦無證據證明被告有何
      參與詐欺告訴人二人之詐欺取財構成要件行為，亦未參與
      隱匿犯罪所得財物之來源、去向之行為，且並無證據足資
      證明被告係以正犯而非以幫助犯之犯意參與犯罪，自應論
      以幫助犯。又被告固有提供本案中國信託帳戶資料幫助詐
      欺取財犯行之遂行，惟無證據證明被告於提供帳戶資料之
      幫助行為時，即已知悉該詐欺集團之人數、詐欺方式而犯
      詐欺取財等事由，自無從論以幫助犯刑法第339條之4加重
      詐欺取財罪之罪責，附此敘明。
（三）是核被告所為，係犯刑法第30條第1項前段、第339條第1
      項之幫助犯詐欺取財罪，及刑法第30條第1項前段、洗錢
      防制法第14條第1項之幫助一般洗錢罪。被告係以一次幫
      助行為分別侵害告訴人二人之財產法益，為同種想像競合
      犯，依刑法第55條前段之規定，應論以一罪。被告所犯幫
      助詐欺取財罪與幫助一般洗錢罪間，為想像競合犯，應從
      一重以幫助一般洗錢罪處斷。被告以幫助之意思，參與構
      成要件以外之行為，為幫助犯，其所犯情節較正犯輕微，
      爰依刑法第30條第2項之規定，依正犯之刑減輕之。又按
      洗錢防制法第16條第2項規定：犯前二條之罪，在偵查或
      審判中自白者，減輕其刑。本案被告於本院審理時，已坦
      承本案犯行，爰依洗錢防制法第16條第2項規定，減輕其
      刑，並依法遞減之。
（四）原審以被告罪證明確，予以論罪科刑，固非無見。然被告
      於本院審理時與告訴人林慧如調解成立，並已依照調解程
      序筆錄履行完畢，此有本院調解結果報告書、訊問筆錄、
      調解程序筆錄、台中銀行國內匯款申請書回條影本附卷為
      憑（見本院簡上卷第67至74頁、第93頁），足見被告犯後
      態度已有不同，原判決於量刑時未及審酌此項有利於被告
      之基礎事實，其量刑尚有未洽。上訴意旨指摘原判決量刑
      過重，為有理由，自應由本院將原判決予以撤銷改判。
（五）爰審酌：被告以提供金融帳戶資料予他人方式，幫助他人
      犯罪，致使真正犯罪者得以隱匿其等身分，助長詐欺犯罪
      猖獗，破壞社會治安及金融秩序，更將造成警察機關查緝
      犯罪之困難，遮斷資金流動軌跡，所為於法有違，考量被
      告犯後終能坦認犯行，已見悔意，於原審審理時與告訴人
      楊雅蘭成立調解，於本院審理時復與告訴人林慧如成立調
      解，有本院調解程序筆錄等件附卷供參（見本院金簡卷第
      15至16頁，本院簡上卷第67至74頁），積極彌補告訴人二
      人所受損害，兼衡被告素行尚佳，被告犯罪動機、目的、
      手段、告訴人二人損害金錢數額，暨被告自陳大學肄業，
      目前從事科技廠，月收入約3萬4000元至3萬5000元，不需
      要扶養父母（見到本院簡上卷第91頁）等一切情狀，量處
      如主文所示之刑，並就併科罰金部分諭知易服勞役之折算
      標準，以資懲儆。
（六）刑罰之目的固有處罰行為人之意義，惟依現今通行之概念係重在教育，並非重在懲罰，查被告未曾因故意犯罪，受有期徒刑以上刑之宣告紀錄，有臺灣高等法院被告前案紀錄表可稽，被告犯後坦承犯行，與告訴人二人成立調解，且均已依調解程序筆錄內容履行完畢，可認被告顯已有悔意，經此偵審教訓，當知所警惕，信無再犯之虞，本院認上開所宣告之刑，以暫不執行為適當，爰依刑法第74條第1項第1款規定併予宣告緩刑2年，以啟自新。
三、沒收：
（一）按犯罪所得，屬於犯罪行為人者，沒收之；犯罪所得之沒
      收，於全部或一部不能沒收或不宜執行沒收時，追徵其價
      額；宣告犯罪所得之沒收或追徵，有過苛之虞、欠缺刑法
      上之重要性、犯罪所得價值低微，或為維持受宣告人生活
      條件之必要者，得不宣告或酌減之；刑法第38條之1第1項
      前段、第3項及第38條之2第2項分別定有明文。又沒收犯
      罪所得之範圍，應僅以行為人實際因犯罪所獲得之利益為
      限，倘行為人並未因此分得利益，或缺乏證據證明行為人
      確實因犯罪而有所得，自不應憑空推估犯罪所得數額並予
      以宣告沒收，以免侵害行為人之固有財產權。洗錢防制法
      第18條第1項固規定：「犯第14條之罪，其所移轉、變更
      、掩飾、隱匿、收受、取得、持有、使用之財物或財產上
      利益，沒收之；犯第15條之罪，其所收受、持有、使用之
      財物或財產上利益，亦同。」，為刑法沒收規定之特別規
      定，自應優先於刑法相關規定予以適用，亦即就洗錢行為
      標的之財物或財產上利益，均應依洗錢防制法第18條規定
      沒收之。惟上開條文雖採義務沒收主義，卻未特別規定「
      不問屬於犯罪行為人與否，沒收之」，致該洗錢行為之標
      的是否限於行為人所有者始得宣告沒收，有所疑義，於此
      情形自應回歸適用原則性之規範，即參諸刑法第38條第2
      項前段規定，仍以屬於行為人所有者為限，始應予沒收。
（二）本案無積極證據證明被告為贓款之最終持有者，除此之外
      ，卷內並無積極證據足認被告已取得其他任何對價，揆諸
      前揭說明，爰不予宣告沒收或追徵之諭知，附此敘明。
四、據上論斷，應依刑事訴訟法第455條之1第1項、第3項、第36
    9條第1項前段、第364條、第299條第1項前段，洗錢防制法
    第14條第1項、第16條第2項，刑法第11條、第30條第1項前
    段、第2項、第339條第1項、第55條前段、第42條第3項、第
    74條第1項第1款，刑法施行法第1條之1第1項，判決如主文
    。
本案經檢察官李毓珮提起公訴，檢察官藍獻榮到庭執行職務。
中　　華　　民　　國　　111 　年　　10　　月　　25　　日
                刑事第十九庭  審判長法  官   李昇蓉
                                    法  官   李依達
                                    法  官   張美眉
以上正本證明與原本無異。
不得上訴。
                                     書記官  賴宥妡
中　　華　　民　　國　　111 　年　　10　　月　　25　　日
　　　　　　　　　
附錄本案論罪科刑法條
中華民國刑法第30條
幫助他人實行犯罪行為者，為幫助犯。雖他人不知幫助之情者，
亦同。
幫助犯之處罰，得按正犯之刑減輕之。
中華民國刑法第339條
意圖為自己或第三人不法之所有，以詐術使人將本人或第三人之
物交付者，處5年以下有期徒刑、拘役或科或併科50萬元以下罰
金。
以前項方法得財產上不法之利益或使第三人得之者，亦同。
前二項之未遂犯罰之。
洗錢防制法第14條
有第二條各款所列洗錢行為者，處7年以下有期徒刑，併科新臺
幣5百萬元以下罰金。
前項之未遂犯罰之。
前二項情形，不得科以超過其特定犯罪所定最重本刑之刑。